臺灣基隆地方法院民事判決　　　　　　93年度訴字第452號
原　　　告　甲○○
被　　　告　財政部國有財產局台灣北區辦事處基隆分處
法定代理人　乙○○
訴訟代理人　丙○○
　　　　　　己○○
當事人間請求返還不當得利事件，本院於民國94年1月12日言詞
辯論終結，判決如下：
    主  文
原告之訴駁回。
訴訟費用由原告負擔。
    事實及理由
一、原告主張：訴外人丁○○○、庚○○及戊○○自民國77年起
    向被告承租基隆市○○區○○路58之2 、54之3 、58、54之
    1 、58之1 及54之2 地號土地（以下簡稱系爭土地），嗣因
    原告與訴外人另簽訂系爭土地之合建契約。而約定由原告代
    訴外人丁○○○、庚○○及戊○○將應繳納予被告之系爭土
    地使用費及租金，分別為二十二萬四千一百二十七元，十六
    萬七千零十四元、二十萬二千五百六十元，共計五十九萬三
    千七百零一元繳納。但因系爭土地為公用財產，依法不得出
    租供私人使用，因此被告與訴外人丁○○○、庚○○及戊○○所簽訂系爭土地之租約乃以不能給付為契約標的，按民法
    第246 條第1 項規定，契約應屬無效，因此被告收取前揭原
    告代訴外人丁○○○、庚○○及戊○○繳納之租金及土地使
    用補償費乃為不當得利，依法應返還。另因系爭土地無法用
    以興建房屋，原告與訴外人丁○○○、庚○○及戊○○間所
    訂之合建契約，係以不能給付為標的而無效，訴外人丁○○○、庚○○及戊○○亦應依不當得利返還原告代為繳納之系
    爭土地使用補償費及租金，但因訴外人丁○○○、庚○○及
    戊○○均怠於向被告行使權利，原告因此依據民法第242 條
    規定，代訴外人丁○○○、庚○○及戊○○向被告請求返還
    不當得利丁○○○、庚○○及戊○○並由原告代為受領。為
    此聲明被告應給付訴外人丁○○○二十二萬四千一百二十七
    元，庚○○十六萬七千零十四元，戊○○二十萬二千五百六
    十元，並均由原告受領。
二、被告對於收取訴外人丁○○○、庚○○及戊○○繳納七十二
    年三月間起至七十七年二月止使用系爭土地之補償金及七十
    七年三月起至七十八年一月止系爭土地之租金分別為丁○○○二十二萬四千一百二十七元，庚○○十六萬七千零十四元
    ，戊○○二十萬二千五百六十元承認，然辯稱系爭土地為國
    有非公用財產，自得依國有財產法第42條第1 項規定辦理出
    租，因此被告自得將系爭國有非公用土地出租與訴外人丁○○○、庚○○及戊○○，於法有據。另因國有非公用不動產
    出租管理辦法第25條第1 項規定，依國有財產法第42條第1
    項各款規定申請租用非公用不動產，其已有使用事實者，應
    自出租機關受理申請之當月底前追溯收取使用補償金，其追
    溯收取期間，除依國有財產法第42條第1 項第2 款申租為5
    年外，其餘按實際使用期間計算，最常以5 年為限。因此被
    告方收取訴外人丁○○○、庚○○及戊○○訂立租約前五年
    之使用補償金，及收取訂立租約後之租金，被告依法收取使
    用補償金及租金，並無不當得利可言。嗣於七十八年一月間
    ，因被告與訴外人丁○○○、庚○○及戊○○間之租約符合
    約定條款第13條第1 款規定終止租約之事由，因此被告依約
    終止與訴外人丁○○○、庚○○及戊○○間之系爭土地租賃
    契約，因此並未繼續收取租金。據此足認原告請求並無理由
    ，請求駁回原告之訴。
三、得心證之理由：
（一）原告主張被告收取訴外人丁○○○、庚○○及戊○○使用
      系爭土地之使用補償金及租金分別為二十二萬四千一百二
      十七元、十六萬七千零十四元、二十萬二千五百六十元為
      不當得利，而其對訴外人丁○○○、庚○○及戊○○則有
      債權存在故代位行使本件權利。而被告固對收取上揭訴外
      人丁○○○、庚○○及戊○○繳納之使用補償金及租金不
      爭執，僅辯稱其收取前揭金額於法有據並無不當得利可言
      ，因此本件首應就被告收取訴外人系爭土地之補償金及租
      金是否有不當得利加以認定。
（二）而查原告主張系爭土地為公用財產依法不得出租，無非以
      財政部國有財產局臺灣北區辦事處基隆分處93年6 月11日
      台財產北基二字第0930004721號函為依據，然查，該函係
      稱系爭土地於78年間方由基隆市政府奉行政院核准無償撥
      用並已完成管理機關變更登記，因此在基隆市政府撥用前
      確實屬非公用財產，被告在此之前與訴外人丁○○○、庚○○及戊○○簽訂租約於法要無不合，並無原告所稱被告
      係以不能給付為契約標的與訴外人丁○○○、庚○○及戊○○簽訂契約情狀，該租賃契約合法有效，訴外人即有依
      據契約給付租金之義務，被告受領租金並無不當得利可言
      。另在七十七年三月一日簽訂租約之前，訴外人丁○○○
      、庚○○及戊○○有使用系爭土地之事實，原告並未爭執
      可堪認定，而因當時被告與訴外人丁○○○、庚○○及戊○○並無任何契約關係，其等使用系爭土地依據不當得利
      法律關係本即應給付被告相當於租金之不當得利，因此被
      告依法亦得請求訴外人丁○○○、庚○○及戊○○給付簽
      訂租約前五年內之使用補償金亦屬於法有據，亦無不當得
      利可言。
（三）從而被告收取訴外人丁○○○、庚○○及戊○○給付之租
      金及使用補償金均屬於法有據，並無不當得利，是以訴外
      人丁○○○、庚○○及戊○○對被告並無不當得利返還請
      求權，則原告並無可資代位之權利，因此其對訴外人丁○○○、庚○○及戊○○究竟有無債權在所不問，即可認原
      告其提起本件訴訟並無理由，應予駁回。
（四）訴訟費用負擔之依據：民事訴訟法第七十八條。
中　　華　　民　　國　　94　　年　　1 　　月　　26　　日
                      臺灣基隆地方法院民事庭
                          法      官  王翠芬
以上正本係照原本作成。
對於本件判決如有不服，應於收受送達後二十日內向本院提出上
訴書狀，敘述上訴之理由，上訴於臺灣高等法院，並按他造當事
人之人數附具繕本。
中　　華　　民　　國　　94　　年　　1 　　月　　26　　日
                          法院書記官  修丕龍
